臺灣高等法院刑事判決
111年度上訴字第372號
上  訴  人  
即  被  告  施正宏  




選任辯護人  陳展穎律師
            謝宏明律師
上列上訴人即被告因違反藥事法案件，不服臺灣士林地方法院11
0年度審訴字第831號，中華民國110年11月30日第一審判決（起
訴案號：臺灣士林地方檢察署110年度偵字第15974號），提起上
訴，本院判決如下：
    主  文
原判決撤銷。
施正宏輸入禁藥，處有期徒刑參月，緩刑伍年。扣案含尼古丁成
分之「RELX悅刻霧化彈」柒拾陸盒（共計貳佰貳拾捌PCE）均沒
收。
    事  實
一、施正宏知悉含有尼古丁（Nicotine)成分之電子煙油，為藥
    事法所規範之藥品，應先向衛生福利部申請核准，始可輸入
    ，若未經衛生福利部核准，擅自輸入，即屬禁藥，竟基於輸
    入禁藥之犯意，於民國109年8月14日前某日，在淘寶網站向
    某大陸地區賣家以新臺幣（下同）1萬多元購買含有尼古丁
    成分之電子霧化煙彈，再委託不知情之福隆國際企業有限公
    司（下稱福隆公司），向財政部關務署臺北關（下稱臺北關
    ）申報輸入品名為「Metallic Tableware Graven Image」
    之快遞貨物乙批（進口快遞簡易申報單編號CX/09/309/PM89
    4、主提單號碼：000-00000000號，提單分號000000000000
    號），而以航空貨運快遞方式，自大陸地區輸入未經核准而
    禁止輸入含有尼古丁成分之電子菸。嗣於109年8月14日，在
    桃園市○○區○○路000號臺灣桃園國際機場遠雄快遞專區進口
    倉，經臺北關人員就上開貨物開箱查驗後，發覺實際來貨為
    電子煙彈計76盒，經檢驗含尼古丁成分，始查悉上情。
二、案經內政部警政署航空警察局移送臺灣士林地方檢察署檢察
    官偵查起訴。
    理  由
壹、程序事項
一、被告施正宏（下稱被告）基於輸入禁藥之犯意，於民國109
    年4月間某日，在淘寶網站向某賣家以5000元購買含有尼古
    丁成分之電子霧化煙彈100盒，再委託不知情之麒祥航空貨
    運承攬有限公司，向臺北申報輸入品名為「Other binocula
    r」之快遞貨物乙批（進口快遞簡易申報單編號CX/09/ON7/G
    T843、主提單號碼：000-00000000號，提單分號0000000000
    00號），而以航空貨運快遞方式，自大陸地區輸入未經核准
    而禁止輸入含有尼古丁成分之電子菸，嗣於109年4月23日，
    在桃園市○○區○○路000號臺灣桃園國際機場遠雄快遞專區進
    口倉，經臺北關人員就上開貨物開箱查驗後，發覺來貨為電
    子煙彈計76盒，經檢驗含尼古丁成分等情，被告上開行為，
    業經臺灣士林地方檢察署於109年11月26日以109年度偵字第
    19699號為緩起訴處分，此有該處分在卷足憑（本院卷第89
    至91頁），被告及其辯護人執此謂上開案件與本案屬同一案
    ，本案經檢察官再行起訴，屬違背刑事訴訟法第260條之規
    定，應為不受理判決云云。惟按緩起訴處分已確定者，非有
    發現新事實或新證據之情形，不得對於同一案件再行起訴，
    刑事訴訟法第260條第1款定有明文。所稱同一案件，係指被
    告相同，犯罪事實亦相同者而言，並不包括法律上之同一案
    件。蓋案件在偵查中，並無類似審判不可分之法則，不生偵
    查不可分之問題。故想像競合犯、結合犯或其他裁判上一罪
    或實質一罪之一部犯罪事實已經不起訴處分確定者，仍可就
    未經不起訴處分之其他部分提起公訴，不生全部與一部之關
    係，亦不受原不起訴處分效力之拘束。又所謂新事實或新證
    據，祇須為不起訴處分以前未經發現之事實或證據，且足認
    被告有犯罪嫌疑者為已足，並不以確能證明犯罪為必要，既
    經檢察官就其發現者據以提起公訴，法院即應予以受理，而
    為實體上之裁判（最高法院103年度台上字第3120號判決意
    旨參照）。查被告於109年4月間某日未經核准而擅自輸入含
    有尼古丁成分之電子煙彈100盒共300個經緩起訴處分，上開
    案件並無本案即被告於109年8月14日前某日輸入同款電子煙
    76盒共228PCE之事實，足見本案不受前案緩起訴之拘束，更
    何況前後時間不同，輸入數量不同，核屬數個行為，並非同
    一行為，既非同一行為，本案檢察官就被告本案犯行予以起
    訴，於法自無不合，要無違背刑事訴訟法第260條規定之可
    言，本院自得就此予以審判，合先敘明。
二、按被告以外之人於審判外之陳述，雖不符刑事訴訟法第159
    條之1至第159條之4之規定，而經當事人於審判程序同意作
    為證據，法院審酌該言詞陳述或書面陳述作成時之情況，認
    為適當者，亦得為證據；又當事人、代理人或辯護人於法院
    調查證據時，知有刑事訴訟法第159條第1項不得為證據之情
    形，而未於言詞辯論終結前聲明異議者，視為有前項之同意
    ，刑事訴訟法第159條之5定有明文。經查，檢察官、被告及
    其辯護人於本院審判程序時，均未對證據能力有所爭執（本
    院卷第59至63頁），供述證據部分視為同意作為證據，本院
    審酌各該證據作成或取得時狀況，並無顯不可信或違法取得
    等情況，且經本院依法踐行證據調查程序並認為適當，而有
    證據能力；其餘資以認定本案犯罪事實之非供述證據，亦查
    無違反法定程序取得之情形，依刑事訴訟法第158條之4之反
    面解釋，亦有證據能力。
貳、實體事項
一、認定犯罪事實所憑之證據及理由
　　上開事實，業據被告於警詢、偵查、原審及本院審理時均坦
    承不諱（偵卷第7至11、109頁、原審卷第32、41頁、本院卷
    第63頁），核與證人即福隆公司理貨員顏紀煥於警詢時之證
    述情節相符（偵卷第17至19頁），並有貨物收件人資料、大
    湖賞社區住所基本資料、郵件物品登記簿簽收紀錄、新加坡
    商蝦皮娛樂商有限公司台灣分公司110年1月22日蝦皮電商字
    第0210122045S號函、110年2月20日蝦皮電商字第021022006
    2S號函、進口快遞貨物簡易申報單在卷可稽（偵卷第31至45
    、56至58、59至89頁），且有扣案電子煙彈76盒扣案佐證，
    而該扣案電子煙彈經送驗：案內「RELX悅刻霧化彈（可樂冰
    ）3％」及「RELX悅刻霧化彈（冰鎮西瓜）3％」等2件依所附
    產品外包裝標示，皆為尼古丁成分之電子煙油，該等產品倘
    使用於人體，則皆應以藥品列管，此有衛生福利部食品藥物
    管理署109年9月16日FDA研字第1090025549號函在卷可考（
    偵卷第93頁）。被告上開任意性自白與事實相符，自堪採信
    ，本案事證明確，被告犯行至堪認定，應依法論科。
二、論罪科刑
　㈠按「禁藥」係指未曾由中央衛生主管機關依藥事法第39條規
    定核發輸入許可證而擅自輸入之藥品，藥事法第22條第1項
    第2款前段及藥事法施行細則第6條定有明文，藥事法關於偽
    藥及禁藥之定義，分別於該法第20條及第22條第1項定有明
    文，而藥事法第20條第1款將未經核准，擅自製造之藥品列
    為偽藥，至未經核准擅自輸入之藥品，則屬藥事法第22條第
    1項第2款前段所稱之禁藥。在國外產製藥品，事實上不能經
    由我國衛生主管機關核准，更無從予以監督管理，如有未經
    核准擅自輸入者，自應認為藥事法第22條第1項第2款前段所
    稱之禁藥，而非未經核准，擅自製造之偽藥（最高法院99年
    度台上字第992號判決意旨參照）；又我國大陸地區領土，
    目前雖因國家統治權在實際行使上發生困難，但其仍屬固有
    之疆域，是以由我國大陸地區運送偽藥、禁藥至臺灣地區，
    若未經他國之轉口港，原不能將之與國外運輸進入者同視，
    而論以輸入之罪，但臺灣地區與大陸地區人民關係條例施行
    後，有關大陸地區產製藥品輸入或攜帶進入臺灣地區，該條
    例第40條既有以進口論之明文，其未經核准擅自輸入者，自
    應認屬藥事法所稱之禁藥（最高法院82年度台上字第7104號
    、83年度台上字第5509號判決意旨參照）。經查被告明知含
    尼古丁成分之電子菸油為未經主管機關核准擅自輸入之禁藥
    ，竟透過淘寶網站自大陸地區輸入，核其所為，係犯藥事法
    第82條第1項之輸入禁藥罪。
　㈡被告利用不知情之福隆公司人員報關以遂行上開犯行，為間
    接正犯。
　㈢不另為無罪之諭知部分
　⒈公訴意旨另以：被告輸入上開含有尼古丁成分之電子菸後，
    再於蝦皮拍賣購物網站「kk0000000」帳號，刊登販賣含有
    尼古丁(Nicotine)成分之電子煙（每盒350元）之訊息，向
    不特定多數人公開販售上開禁藥，犯有藥事法第83條第1項
    之販賣禁藥罪嫌等語。
　⒉按犯罪事實應依證據認定之，無證據不得認定犯罪事實；無
    證據能力、未經合法調查之證據，不得作為判斷之依據；不
    能證明被告犯罪或其行為不罰者，應諭知無罪之判決，刑事
    訴訟法第154條第2項、第155條第2項、第301條第1項分別定
    有明文。次按認定不利於被告之事實，須依積極證據，苟積
    極證據不足為不利於被告事實之認定時，即應為有利被告之
    認定，更不必有何有利之證據。又事實之認定，應憑證據，
    如未能發現相當證據，或證據不足以證明，自不能以推測或
    擬制之方法，為裁判基礎；認定犯罪事實，所憑之證據，雖
    不以直接證據為限，間接證據亦包括在內，然無論直接或間
    接證據，其為訴訟上之證明，須於通常一般之人均不致於有
    所懷疑，而得確信其為真實之程度者，始得據之為有罪之認
    定，倘其證明尚未達到此一程度，而有合理性懷疑之存在時
    ，即無從為有罪之認定（最高法院30年上字第816號、40年
    台上字第86號、76年台上字第4986號判例意旨可資參照）。
    況刑事訴訟法第161條第1項亦明定：檢察官就被告犯罪事實
    ，應負舉證責任，並指出證明之方法。是檢察官對於起訴之
    犯罪事實，應負提出證據及說服之實質舉證責任，倘其所提
    出之證據，不足為被告有罪之積極證明，或其指出證明之方
    法，無從說服法院以形成被告有罪之心證，基於無罪推定之
    原則，自應為被告無罪判決之諭知（最高法院92年台上字第
    128號判例亦同此意旨）。
　⒊訊據被告否認此部分犯行，辯稱：扣案含有尼古丁成分之電
    子菸是我向淘寶網站的賣家以1萬多元買的，報關是淘寶的
    賣家委託報關公司向臺北關報關，然係於109年8月14日在桃
    園機場快遞區被警方查獲，我輸入還沒賣就被查扣等語；被
    告之辯護人則以：被告於上開時、地輸入之電子煙彈，於10
    9年8月14日即遭臺北關查扣，被告根本未曾持有或收受過，
    自無從進行後續銷售行為，自不構成藥事法第83條第1項之
    意圖販賣而陳列禁藥罪等語。經查：
　  本件扣案物係於109年8月14日輸入時即遭臺北關人員開箱查
    獲，除據檢察官於起訴書內記載明確，並有上開被告財政部
    關務署函在卷可稽，足見上開電子菸於輸入海關時均遭查扣
    ，被告自無從上網販售。此外，檢察官於起訴事實僅記載被
    告輸入本案電子菸後，再於蝦皮拍賣購物網站「kk0000000
    」帳號，刊登販賣含有尼古丁(Nicotine)成分之電子煙（每
    盒350元）之訊息，向不特定多數人公開販售上開禁藥等情
    ，因本案查扣之電子菸被告未曾持有，自無從予以販賣或意
    圖販賣而陳列，尚不得遽以該罪相繩，揆諸首揭說明，被告
    被訴此部分罪行，核屬不能證明，惟公訴人既認此部分罪行
    與上開論罪科刑部分罪行有實質上一罪關係，爰不另為無罪
    之諭知。
三、撤銷改判之理由
　㈠原審以被告犯行罪證明確，並予以論罪科刑，固非無見。惟
    被告尚未就本案含尼古丁成分之電子煙對外販賣，並不構成
    藥事法第83條第1項之販賣禁藥罪，且被告尚未持有扣案電
    子煙，理由已見前述，原審遽認被告此部分被訴犯行應成立
    藥事法第83條第1項之意圖販賣而陳列禁藥罪，而與上開輸
    入禁藥罪有實質上一罪關係，認事用法，即有未洽。被告執
    此為上訴意旨，指摘原判決不當，求予撤銷改判，為有理由
    ，自應由本院予以撤銷改判。
　㈡爰審酌被告前已有輸入禁藥之相同前科，經檢察官為緩起訴
    在案，僅隔數月而仍在緩起訴期間，竟即再因貪圖不法利益
    ，罔顧法令而輸入前揭禁藥，除造成政府機關難以有效管理
    之漏洞外，亦對國民健康及用藥安全之危害，所為自應予非
    難，惟念及其犯後能坦承犯行，及本件輸入禁藥之數量及種
    類，兼衡其犯罪動機、目的、手段，及其自陳為大學在學之
    智識程度、未婚，兼職網路販物工作，與家人同住之家庭經
    濟狀況與生活狀況等一切情狀，量處有期徒刑3月。姑念被
    告未曾因故意犯罪受有期徒刑以上刑之宣告，此有本院被告
    前案紀錄表在卷可稽，素行尚佳，為分擔單親家計，其所輸
    入之禁藥甫進海關即為警查扣，尚未流入市面，所生危害非
    大，犯後坦承犯行，態度尚佳，經此次偵審科刑教訓，當知
    所警惕，殊無再犯之虞，爰併宣告緩刑5年，以啓自新。
　㈢至沒收部分，分述如下
　⒈按查獲之偽藥或禁藥，沒入銷燬之，藥事法第79條第1項定有
    明文。上開沒入銷燬之規定，係列於藥事法第八章「稽查及
    取締」內，而非列於第九章之「罰則」，其性質應屬行政秩
    序罰，屬行政機關依行政程序科罰之權限，法院自不得越權
    於判決內諭知沒入銷燬；惟查獲之偽藥若未經行政機關沒入
    並銷燬，法院自應依刑法第38條之規定宣告沒收之（最高法
    院92年度台上字第2718號、93年度台上字第738號判決參照
    ）。又違禁物係指依法令禁止製造、運輸、販賣、持有及行
    使之物而言。藥事法對偽藥及禁藥，並無禁止持有規定，則
    除其他法令另有禁止製造、運輸、販賣、持有及行使規定外
    ，偽藥及禁藥，並非均屬違禁物（最高法院85年度台上字第
    4545號判決參照）。
　⒉本件扣案之「RELX悅刻霧化彈」76盒（共計228PCE），經送
    衛生福利部食品藥物管理署判定，認均係含尼古丁等成分之
    電子煙油，倘使用於人體，皆應以藥品列管乙情，有上開該
    署109年9月16日FDA研字第1090025549號函在卷可稽，且係
    未經核准擅自輸入之藥品，屬藥事法第22條第1項第2款前段
    所稱之禁藥，雖法令上並未禁止持有，而非屬違禁物，惟仍
    不失為被告所有且供其為本案輸入禁藥犯罪所用之物，而依
    卷內資料尚未見已經行政機關沒入並銷燬，依上說明，爰依
    刑法第38條第2項前段之規定，宣告沒收；又該等物品既經
    扣案，已無全部或一部不能沒收或不宜執行沒收之情形，自
    無庸併為追徵價額之諭知，附此敘明。
據上論斷，應依刑事訴訟法第369條第1項前段、第364條、第299
條第1項前段，判決如主文。
本案經檢察官許恭仁提起公訴，檢察官何明楨到庭執行職務。
中　　華　　民　　國　　111 　年　　3 　　月　　24　　日
                  刑事第十九庭  審判長法　官  曾淑華
                                      法　官  陳文貴
                                      法　官  許文章
以上正本證明與原本無異。
如不服本判決，應於收受送達後20日內向本院提出上訴書狀，其
未敘述上訴之理由者並得於提起上訴後20日內向本院補提理由書
（均須按他造當事人之人數附繕本）「切勿逕送上級法院」。
                                      書記官  陳盈芝
中　　華　　民　　國　　111 　年　　3 　　月　　24　　日
附錄：本案論罪科刑法條全文
藥事法第82條
製造或輸入偽藥或禁藥者，處10年以下有期徒刑，得併科新臺幣
1億元以下罰金。
犯前項之罪，因而致人於死者，處無期徒刑或10年以上有期徒刑
，得併科新臺幣2億元以下罰金；致重傷者，處7年以上有期徒刑
，得併科新臺幣1億5千萬元以下罰金。
因過失犯第1項之罪者，處3年以下有期徒刑、拘役或科新臺幣1
千萬元以下罰金。
第1項之未遂犯罰之。